最高法院刑事判決　　　　　　　　　 111年度台上字第2310號
上　訴　人　陳賢杉


上列上訴人因妨害自由等罪案件，不服臺灣高等法院高雄分院中
華民國110年12月23日第二審判決（110年度上訴字第642 號，起
訴案號：臺灣橋頭地方檢察署108年度偵字第9998、10086號，10
9年度偵字第9、10、2386號），提起上訴，本院判決如下：
    主  文
上訴駁回。
    理  由
一、按刑事訴訟法第377 條規定，上訴於第三審法院，非以判決
    違背法令為理由，不得為之。是提起第三審上訴，應以原判
    決違背法令為理由，係屬法定要件。如果上訴理由書狀並非
    依據卷內訴訟資料，具體指摘原判決不適用何種法則或如何
    適用不當，或所指摘原判決違法情事，顯與法律規定得為第
    三審上訴理由之違法情形不相適合時，均應認其上訴為違背
    法律上之程式，予以駁回。本件原判決綜合全案證據資料，
    本於事實審法院之推理作用，認定上訴人陳賢杉有如其事實
    欄一所載由劉偉誌居中牽線王韋棠所購買之第二級毒品甲基
    安非他命有品質不良之狀況，因劉偉誌於幫忙處理該批毒品
    退換貨過程中遭人私吞上述毒品，陳賢杉與王韋棠及張嘉慶
    （後2 人均經法院判刑確定）為解決上開毒品遭私吞一事，
    而共同剝奪劉偉誌之行動自由，並持不詳槍枝（無證據證明
    具有殺傷力）恫嚇劉偉誌，且持棍棒或徒手毆打劉偉誌成傷
    （傷害部分已撤回告訴），而強行將其拘禁在臺東縣太平地
    區某民宿內共 2日之犯行。及如其事實欄二所載因劉偉誌未
    賠償上開毒品被他人侵吞之損失且避不見面，上訴人與王韋
    棠、張嘉慶及邱豑慶，共同利用將劉偉誌友人即黃文俊載往
    臺東縣知本地區某民宅時，強行取走黃文俊之手機，使其無
    法對外聯繫，並先後將黃文俊強行載往屏東縣屏東市及高雄
    市等地之汽車旅館及民宿內看管長達3 日，並在拘禁期間脅
    迫黃文俊簽立本票、借據、房屋讓渡書、自願書及建築改良
    物所有權贈與移轉契約書，復使黃文俊迫於壓力而將其所有
    坐落高雄市○○區○○街00號未保存登記房屋之稅籍移轉登
    記予王韋棠所指定陳玉香之犯行，因而撤銷第一審對上訴人
    科刑之判決，就其所犯如原判決事實欄一所載部分，改判仍
    論上訴人以共同私行拘禁罪，處有期徒刑 9月，就其所犯如
    原判決事實欄二所載部分，改判仍依想像競合犯關係從一重
    論處共同恐嚇取財罪刑，量處有期徒刑11月，並酌定其應執
    行之刑為有期徒刑1年4月，已詳述其所憑證據及認定之理由
    。核其所為之論斷，俱有卷內資料可資覆按，從形式上觀察
    ，原判決關於上訴人部分並無足以影響其判決結果之違法情
    形存在。
二、上訴人上訴意旨略以：⑴、原判決既認定告訴人劉偉誌之警
    詢筆錄無證據能力，而證人劉偉誌及邱朝昇於第一審審理時
    並未指證伊有毆打劉偉誌或於臺東期間有與劉偉誌同車之情
    形，則伊是否有參與私行拘禁劉偉誌犯行，實非無疑。原審
    未查明上情，遽認伊有本件被訴共同對劉偉誌私行拘禁之犯
    行，顯有不當。⑵、高雄市政府警察局旗山分局（下稱旗山
    分局）偵查佐蕭盟艦於民國108 年6月6日曾同時借提邱朝昇
    ，及告訴人黃文俊與劉偉誌，則其等於該次警詢時所為不利
    於伊之指證是否經由串證所為暨所述是否可信，已非無疑。
    且該次警詢筆錄及告訴人黃文俊與劉偉誌之歷次警詢筆錄，
    均由警員一人以自問自錄方式所製作，其製作詢問筆錄之程
    序是否合法，亦有可議。再者，黃文俊於警詢時既曾表示其
    尚有遭恐嚇及逼迫簽立本票之臉書軟體對話內容，可提出作
    為本案之證據，倘若黃文俊有提出該證據資料，亦可查明釐
    清其究竟係遭何人所脅迫。惟原審對上開各項疑點俱未調查
    釐清，遽認上開警詢筆錄均具有證據能力，並採用上開警詢
    筆錄作為認定伊有本件犯罪之證據，亦有未洽云云。
三、惟證據之取捨及事實之認定，均為事實審法院之職權，倘其
    採證認事並未違背證據法則，並已詳述其取捨證據及得心證
    之理由者，自不能任意指為違法而執為適法之第三審上訴理
    由。
㈠、原判決依憑上訴人坦承有如其事實欄一所載共同參與對劉偉
    誌私行拘禁犯行之自白，佐以同案被告王韋棠之自白，證人
    劉偉誌於第一審審理時、邱朝昇及張嘉慶分別於警詢時、偵
    查中及第一審審理時所為不利於上訴人之供證內容，以及劉
    偉誌所提出之診斷證明書等證據資料，因認上訴人上開任意
    性自白與事實相符，堪予採信，且上訴人與王韋棠及張嘉慶
    等人係共同實行本件犯罪行為之人，對彼此決意實行之犯罪
    事實均有所認識，而各自分擔犯罪行為之一部，並相互利用
    他人之行為，以達其等共同犯罪之目的，自應對於全部所發
    生之結果共同負責，據以認定上訴人確有本件被訴如其事實
    欄一所載共同私行拘禁之犯行，已詳述其所憑證據及認定之
    理由。核其此部分所為之論斷，尚與經驗及論理法則無違，
    且屬原審採證認事職權之適法行使，自不得任意指為違法。
    上訴人上訴意旨⑴所云上情，無非置原判決上開明確論斷說
    明於不顧，且於法律審之本院始翻異前供，否認有參與本件
    對劉偉誌私行拘禁之犯行，而指摘原判決採證認事不當，依
    上開說明，自非適法之第三審上訴理由。
㈡、按警詢筆錄之製作，原則上雖應由詢問以外之人為之，然為
    兼顧實務之運作，如有情況急迫或事實上之原因致不能由詢
    問以外之人為之等特殊情形，而有全程錄音或錄影者，則不
    受此限，刑事訴訟法第43條之1第2項已有明文規定。關於劉
    偉誌、黃文俊及邱朝昇之警詢筆錄由旗山分局偵查佐蕭盟艦
    一人以自問自錄之方式所製作部分，原判決已說明：因旗山
    分局專案組僅有2 名警員，且各有職掌事務而偵辦其他刑事
    案件，又因該地區毒品犯罪嚴重，案件量大，惟警力不足，
    只能由警員一人獨自製作警詢筆錄，然詢問過程均全程錄音
    錄影，有證人即旗山分局偵查佐蕭盟艦之證詞及警詢錄音光
    碟附卷可參，可見本案證人劉偉誌等人之警詢筆錄，係因警
    方於詢問當時，有警力不足之事實上原因，方由詢問人一人
    詢問及製作筆錄，無法由行詢問以外之人製作筆錄，核與刑
    事訴訟法第43條之1第2項但書之規定尚無不合，自難執此指
    摘警方對黃文俊等人製作警詢筆錄之程序違法。另對於黃文
    俊及邱朝昇所為不利於上訴人之陳述，因其等應訊時間並不
    相同，且尚無證據證明其等所為不利於上訴人之陳述係相互
    串證所為，自不能遽認其等所為不利於上訴人之供述係出於
    勾串而不能採信，亦於理由內論述說明甚詳。至於邱朝昇於
    108年6月6日13時7分許雖有在旗山分局偵查隊接受警方詢問
    ，而黃文俊則於同日16時06分許由檢察官在臺灣橋頭地方檢
    察署偵查庭進行訊問，然其二人接受詢（訊）問之時間、地
    點及對其等行詢（訊）問之人均不相同，況且黃文俊於 107
    年2月2日已主動向警方就其有被邱朝昇毆打成傷，並遭上訴
    人與王韋棠共同強押至汽車旅館及民宿等處，且脅迫其簽立
    本票及讓渡書等相關書據等經過提起告訴，並非於108年6月
    6 日與邱朝昇於同日提解而接受詢問或訊問時始主張上情，
    則原判決以本件並無證據證明其2 人所為不利於上訴人之指
    證係串證所為，尚難認有違反證據法則之情形，自不得任意
    指為違法。上訴人上訴意旨⑵猶以前揭泛詞，任意指摘原判
    決採證不當，依上開說明，亦非合法之第三審上訴理由。又
    上訴人上訴意旨並未陳明其於原審審理時曾聲請調查黃文俊
    於警詢時所提及其臉書通訊軟體內關於其遭人恐嚇之訊息，
    而本院為法律審，不負責事實之認定與證據之調查，上訴人
    於上訴本院後始請求調查該證據，並以原審未調查，而據以
    指摘原判決不當，依上述說明，同非適法之第三審上訴理由
    。綜上，本件上訴人上訴意旨均非依據卷內訴訟資料具體指
    摘原判決不適用何種法則或如何適用不當，徒就原審採證認
    事職權之適法行使，暨原判決已明確論斷說明之事項，漫為
    爭執，並就其有無參與本件對劉偉誌及黃文俊為私行拘禁及
    恐嚇取財犯行之單純事實，暨其他不影響判決結果之枝節性
    問題，再事爭執，顯與法律規定得為第三審上訴理由之違法
    情形不相適合；揆之首揭說明，其上訴均為違背法律上之程
    式，應併予駁回。又原判決認定上訴人想像競合犯刑法第34
    6 條第1項之恐嚇取財罪及同法第302條之私行拘禁罪，其中
    恐嚇取財罪，係刑事訴訟法第376條第1項第6 款所列不得上
    訴於第三審法院之案件（第一、二審均為有罪之論斷）。上
    訴人對於得上訴於第三審法院之私行拘禁罪部分之上訴，既
    屬不合於法律上之程式，而應從程序上駁回，則上述不得上
    訴於第三審法院之恐嚇取財罪，自無從適用審判不可分原則
    ，併為實體上審判，亦應併予駁回。
據上論結，應依刑事訴訟法第395條前段，判決如主文。
中    華    民    國   111    年    5     月    12    日
                  刑事第一庭審判長法  官  郭  毓  洲  
                                  法  官  林  英  志  
                                  法  官  汪  梅  芬  
                                  法  官  宋  松  璟  
                                  法  官  林  靜  芬  
本件正本證明與原本無異
                                  書記官
中    華    民    國   111    年    5     月    23    日